臺灣板橋地方法院民事判決　　　　　　　 95年度訴字第292號
原　　　告　乙○○
訴訟代理人　黃坤健律師
被　　　告　甲○○
上列當事人間請求返還土地等事件，經本院於民國96年4 月19日
言詞辯論終結，判決如下：
    主      文
被告應將坐落台北縣泰山鄉○○○段大窠坑小段五六五之一地號
土地上面積五七平方公尺建物即如附圖568-1 (2)所示之豬舍、同
小段五六八之一地號土地上面積一０三平方公尺建物即如附圖56
5-1 (2)所示之白色浪板鐵皮屋拆除並將土地返還原告。
被告應給付原告新台幣拾柒萬肆仟肆佰元，並自民國九十六年
四月二十二起至拆除前二項聲明之建物及返土地止，按月給付原
告新台幣貳仟零捌拾元。
原告其餘之訴駁回。
訴訟費用由被告負擔十分之八，餘由原告負擔。
本判決第一、二項於原告分別以新台幣貳拾貳萬元及拾貳萬伍仟
元供擔保後，得假執行。
其餘假執行之聲請駁回。
    事實及理
甲、程序方面：
    原告經合法通知，未於最後言詞辯論期日到場，核無民事訴
    訟法第386 條各款所列情形，爰依原告聲請，由其一造辯論
    而為判決。
乙、實體方面：
二、原告主張：台北縣泰山鄉○○○段大窠坑小段565-1 及568
    - 1 地號土地為原告向林口鄉公所承租之土地（下稱系爭土
    地），被告則為系爭土地相鄰地即林口鄉○○段新寮小段44
    地號土地之所有權人，並於其上興建豬舍及鐵皮屋，惟該等
    建物竟越界占用原告向林口鄉公所承租之系爭土地。被告無
    權占有原告擁有租賃權之土地，供作被告之豬舍等建物使用
    ，顯係構成不當得利，依法需返還其利得，惟「占有土地」
    此項利益，其性質乃不可返還，是依民法第181 條後段規定
    ，被告應賠償原告就遭被告占有之土地相當於租金之損害。
    因被告自承至遲於81年4 月22日前即已興建該等建物而占有
    系爭土地，截至96年4 月19日言詞辯論之庭期止，已有15年
    之久，故應償還原告相當於租金之損害應為624,000 元【52
    00元/ 平方公尺×160 平方公尺（系爭土地遭被告占用之總
    面積）×5%×15年】。又被告於返還系爭土地前，應按月給
    付原告於租金之損害3,467 元【5200元/ 平方公尺×160 平
    方公尺（系爭土地遭被告占用之總面積）×5%÷12月＝3,46
    7 元】等語。並聲明：(一)被告應拆除其坐落於台北縣泰山鄉
    ○○○段大窠坑小段565-1 地號上面積57平方公尺之建物，
    並返還前揭土地予原告。(二)被告應拆除其坐落於台北縣泰山
    鄉○○○段大窠坑小段568-1 地號上面積103 平方公尺之建
    物，並返還前揭土地返還原告。(三)被告應賠償原告624,000
    元及自96年4 月22日起至被告拆除一、二項聲明之建物及返
    還一、二項聲明之土地時為止，按月給付原告3,467 元。(四)
    原告願供擔保，請准宣告假執行。
二、被告則以：系爭土地為林口鄉所有，林口鄉公所為管理機關
    ，既非原告所有，原告無權提出任何請求，且系爭土地自77
    年6 月起建為林口鄉垃圾場，使用10多年，原告承租權業已
    喪失，伊所有之豬舍是合法的，業經林口鄉公所查定並編定
    予伊，原告如向伊請求租金即屬轉租，有違契約約定，林口
    鄉公所可終止租約，故本件應由林口鄉公所主張權利，而非
    原告主張權利等語置辯，並聲明求為判決駁回原告之訴。
三、查原告主張其自78年起向林口鄉公所承租系爭土地，租賃權
    現仍存續中，系爭土地遭被告所有豬舍及鐵皮屋占用等情，
    業經原告提出台北縣林口鄉鄉有林地（耕地）租賃契約書、
    台北縣林口鄉公所95年6 月13日北縣林財字第0950013365號
    函在卷影本各1 份為證，且原告於原租約屆期後已與林口鄉
    公所續約，新租賃契約之租期至101 年12月31日止，復有被
    告所提新租賃契約影本在卷可稽；而被告所有之豬舍及以白
    色浪板搭蓋供做倉庫使用之鐵皮屋，分別占用系爭568-1 地
    號土地面積103 平方公尺、系爭565-1 地號土地面積57平方
    公尺，亦經本院赴現場勘驗明確並囑託台北縣新莊地政事務
    所測量屬實，有土地複丈成果圖附卷為憑，自堪信原告上開
    主張為真實。
四、被告雖以前詞置辯，惟查：(一)本件原告係以其租賃之土地遭
    被告占用為由，依不當得利法律關係提起訴訟，而非本於所
    有權起訴，故原告雖非系爭土地所有權人，仍無疑其依不當
    得利法律關係提起本件訴訟，被告抗辨系爭土地既非原告所
    有，原告即無權提出任何請求，顯有誤會。(二)原告已與林口
    鄉公所續定租約，繼續承租系爭土地，新租賃契約之租期至
    101 年12月31日止，業經認定如前，故被告辯稱原告租賃權
    已喪失，難認有據。(三)被告提出之山坡地土地可利用限度查
    定結果通知，僅得證明被告所有之林口鄉○○段新寮小段44
    地號土地，業經水土保持局第一工程所依照山坡地保育利用
    條例規定辦理可利用限度查定結果為「宜農牧地四之1 」而
    已，與被告所有豬舍是否合法無關，且縱令被告所有豬舍為
    合法，但亦無從據以認定被告豬舍有使用系爭土地之合法權
    源。(四)至原告有無違反租賃契約情事，與本件無關，租賃契
    約既未經林口鄉公所終止，原告自有權主張本件之權利。是
    以，被告上開所辯，均非有據，洵無足採。
五、按無法律上之原因而受利益，致他人受損害者，應返還其利
    益，民法第179 條前段定有明文。本件被告無權占用原告向
    林口鄉公所承租之系爭土地，致原告受有無法使用系爭土地
    之損害，而被告無權占用之行為可能得獲得相當於租金之利
    益，復為社會之通念，是原告依不當得利法律關係，請求被
    告返還占用期間相當於租金之不當得利，即屬有據。又原告
    既以其承租之系爭土地遭被告無權占用，致受有無法使用系
    爭土地之損害為由，一併請求被告所有建物並返還土地，核
    其真意，應係表示其占有遭侵奪而有請求返還其占有物之意
    ，而依民法第962 條規定，占有人之占有被侵奪時即有請求
    返還其占有物之權利，故原告請求被告將其所有坐落於系爭
    土地上之建物拆除並返還土地，亦屬有據。再系爭土地坐落
    在台北縣林口鄉非市區之地，地處偏遠，交通不便，且被告
    占用系爭土地又係供豬舍及倉庫使用，本院參酌上情，認原
    告依土地法之規定，以土地申報總價年息5%計算土地租金，
    猶嫌過高，應以年息3%計算為妥適，因此原告請求被告給付
    自81年4 月22日至96年4 月21日止共計15年間，按每平方公
    尺5,200 計算相當於租金之利益應為374,400 元【計算式：
    5200 元/平方公尺×160 平方公尺（系爭土地遭被告占用之
    總面積）×3%×15年】，並自96年4 月22日起至返還之日止
    ，按月給付相當於利金之利益2,080 元【計算式：5200元/
    平方公尺×160 平方公尺（系爭土地遭被告占用之總面積）
    ×5%÷12月＝2,080 元】，為有理由，應予准許，逾上開範
    圍之請求，則無理由，應予駁回。
六、原告陳明願供擔保，聲請宣告假執行，就其勝訴部分，核無
    不合，爰參酌本件核定之訴訟標的價額，分別酌定相當擔保
    金額准許之；至原告敗訴部分，其訴既經駁回，假執行之聲
    請即失所附麗，應併予駁回。
七、訴訟費用負擔之依據：民事訴訟法第79條。
中　　華　　民　　國　　96　　年　　5 　　月　　7 　　日
                  民事第二庭    法　官　程怡怡
以上正本係照原本作成。
如對本判決上訴，須於判決送達後20日內，向本院提出上訴狀，
上訴臺灣高等法院（應按他造人數提出繕本）。
中  華  民  國    96    年    5    月    11    日
　　　　　　　　　　　　　　    書記官  華海珍
